臺灣新北地方法院民事裁定　　　　　110年度消債更字第268號

聲　請　人
即　債務人　徐業浩　　

代　理　人　謝子建律師（法扶律師）
上列當事人聲請消費者債務清理更生事件，本院裁定如下：
    主  文
聲請駁回。
聲請程序費用由聲請人負擔。
    理  由
一、按債務人不能清償債務或有不能清償之虞者，得依本條例所
    定更生或清算程序，清理其債務，消費者債務清理條例（下
    稱消債條例）第3 條定有明文。然所謂「不能清償債務」，
    係指債務人欠缺清償能力，對於已屆清償期，且已受請求之
    債務之全部或主要部分，客觀上可預見其為一般且繼續的不
    能清償之財產狀態之謂。又清償能力係由財產、信用、勞力
    三者構成，若有足夠財產、良好之信用、優良之技術或持續
    不斷之勞力，均屬有清償債務之可能，而消債條例所規定之
    更生制度，實質上即為破產法上破產之特別程序，其目的在
    於使債權人獲得公平之受償，避免債務人遭受多數債權人個
    別對其強制執行，而無法重建經濟，以使債務人得有更生之
    機會，防止社會經濟發生混亂。次按債務人對於金融機構負
    債務者，在聲請更生或清算前，應向最大債權金融機構請求
    協商債務清償方案，或向其住、居所地之法院或鄉、鎮、市
    、區調解委員會聲請債務清理之調解。債務人為前項請求或
    聲請，應以書面為之，並提出財產及收入狀況說明書、債權
    人及債務人清冊，及按債權人之人數提出繕本或影本。協商
    或調解成立者，債務人不得聲請更生或清算，但因不可歸責
    於己之事由，致履行有困難者，不在此限，消債條例第151
    條第1 項、第2 項、第7 項、第45條第1 項亦規定甚明。又
    按前開法律規定之「但因不可歸責於己之事由，致履行有困
    難者，不在此限」，其立法意旨係基於債務清償方案成立後
    ，應由債務人誠實遵守信用履行協商還款條件，惟於例外情
    形下發生情事變更，在清償期間收入或收益不如預期，致該
    方案履行困難甚或履行不能，因不可歸責於己之事由，始能
    聲請更生或清算。此規範意旨在避免債務人任意毀諾已成立
    之協商，濫用更生或清算之裁判上債務清理程序。蓋以債務
    清償方案係經當事人行使程序選擇權所為之債務清理契約，
    債務人應受該成立之協議所拘束。債務人既已與金融機構協
    商成立，如認該協商方案履行有其他不適當情形，自仍應再
    循協商途徑謀求解決。故債務人欲以消債條例調整其所負義
    務，自應本於誠信原則之本旨，僅在其不能清償債務或有不
    能清償之虞而使其陷於經濟上之困境時，始得准許之，以避
    免藉此善意立法而惡意圖謀減免債務，致使社會陷於道德危
    險。次按聲請更生或清算不合程式或不備其他要件者，法院
    應以裁定駁回之，但其情形可以補正者，法院應定期間先命
    補正；債務人經法院通知，無正當理由而不到場，或到場而
    故意不為真實之陳述，或無正當理由拒絕提出關係文件或為
    財產變動狀況之報告，應駁回更生之聲請，消債條例第8 條
    、第46條第3 款分別定有明文。法院雖依消債條例第10條之
    規定，有依職權調查必要之事實及證據之責，然基於債務人
    對自身財務、信用、工作之狀況，本應知之甚稔之理，依消
    債條例第44條、第82條及上開條文意旨，苟債務人怠於配合
    法院調查，或有不實陳述之情形，法院亦得駁回債務人之聲
    請，顯見消債條例藉由課予債務人協力義務之方式，以示其
    確有債務清理之誠意。
二、本件聲請意旨略以：
  ㈠聲請人因多年前收入入不敷出且從事直銷行業，進行消費借
    貸，而後本金加計利息，債務越滾越多，終致無力償還。聲
    請人曾於民國95年8 月1 日與當時最大債權金融機構中國信
    託商業銀行股份有限公司（下稱中信商銀）達成債務協商，
    中信商銀提供100 期，利率0%，每月清償22,685元之還款方
    案，聲請人繳納6 期後，未能依約繳納協商款項，而於96年
    3 月26日後毀諾。聲請人目前合計積欠無擔保或無優先債務
    約新臺幣（下同）3,218,432 元，最大債權金融機構為永豐
    商業銀行股份有限公司。
  ㈡聲請人自聲請更生後迄今從事駕駛計程車工作，未料因新冠
    疫情影響，以致計程車收入大減，實已無法負擔原本協商方
    案，又聲請人名下僅有保單兩張，並無相當之財產可供清償
    。且聲請人聲請更生迄今每月收入25,780元，每月必要支出
    28,080元，已入不敷出。聲請人無擔保或無優先權之債務總
    額未逾1,200 萬元，復未經法院裁定開始清算程序或宣告破
    產，爰向本院聲請更生等語（見本院卷第15、16頁）。
三、經查:
  ㈠本件聲請人前於95年4 月1 日依中華國銀行公會會員辦理消
    費金融案件無擔保債務協商機制規定聲請債務協商，於同年
    8 月1 日與當時最大無擔保債權銀行即中信商銀協商成立，
    約定債務人以其債務分100 期，利率0%，每月清償22,685元
    之還款方案自95年8 月份起繳款，惟聲請人僅依約繳款6 期
    後未再繳款，中信商銀即於96年3 月26日通報毀諾等情，有
    中信商銀陳報狀及所附協議書、消費金融案件無擔保債務協
    商申請書影本附卷可稽（見本院卷第177 頁、第189 頁），
    依首開規定聲請人所為本件更生聲請可否准許，應審究其毀
    諾是否有「不可歸責於己之事由，致履行有困難」及其現況
    是否有「不能清償債務或有不能清償之虞」之要件。
  ㈡聲請人於更生聲請狀中陳稱，因新冠疫情影響，以致計程車
    收入大減，無力負擔原本協商方案而毀諾（見本院卷第16頁
    ）；嗣於110 年8 月20日民事陳報狀中陳稱，係因當初協商
    方案還款金額過高，才導致只履行半年便無能力再履行而毀
    諾（見本院卷第71頁）；復於110 年9 月15日民事陳報㈢狀
    陳稱因95年與銀行簽立協商時，有家人願意幫忙負擔，然而
    後來工作不穩定，且當時家人經濟也出現狀況，因而無法再
    幫助聲請人，以致毀諾；最後於110 年11月9 日民事陳報㈣
    狀中陳稱，95年與銀行成立協商後，若聲請人收入不穩定時
    ，由胞兄資助其還款，但因不久後父親癌症復發，家中經濟
    陷入困難，兄長也需負擔龐大醫療費用，而無力再資助聲請
    人，以致毀諾（見本院卷第359 頁）。由上述可知，聲請人
    並未於向法院聲請更生時據實說明為何毀諾之原因，且聲請
    人並未提供其所述之相關證據，亦未提出任何關於其毀諾有
    何不可歸責於己之事由之證明，況且聲請人係於96年3 月時
    毀諾，並於民事陳報㈣狀陳述當時無力再履行協商方案係因
    父親癌症復發，惟斯時聲請人正與父親一同前往中國大陸工
    作，可見聲請人父親當時還能遠赴外地工作，殊難想像有聲
    請人所述需負擔龐大醫療費用之情形，諸上開說明，難逕認
    其符合「因不可歸責於己之事由致履行有困難」之要件。
  ㈢聲請人主張聲請更生後迄今每月薪資收入約為從事計程車駕
    駛所得25,780元，雖據其提出之收入切結書為證（見本院卷
    第93頁、第139 頁），惟聲請人未提出聲請人本人各金融機
    構之全部存摺之完整全部內頁影本，致使本院無從審酌聲請
    人是否有其他收入及其他財產。嗣本院於110 年6 月15日裁
    定命聲請人向中華民國銀行商業同業公會全國聯合會查詢聲
    請人於各金融機構銀行之存款資料，並於收受裁定後10內補
    正，聲請人於110 年8 月20日民事陳報狀中陳稱遭工會拒絕
    無法調閱，本院遂於110 年8 月26日期日再次發函命聲請人
    7 日內補正，聲請人於110 年9 月15日民事陳報㈡狀中提出
    曾在永和中山路郵局開立帳戶之證明，並陳報其餘相關回覆
    函文待收到後再行陳報（見本院卷第209 頁），惟迄今皆未
    提出，亦未說明未補正或不能補正之原因，僅提供自行影印
    中信銀行（未補登）、彰化銀行及郵局存摺影本及內頁，使
    本院無從判斷聲請人名下是否還有其他金融機構帳戶及聲請
    更生前2 年、聲請更生後迄今之收入及財產狀況為何。
四、另按聲請更生或清算不合程式或不備其他要件者，法院應以
    裁定駁回之，但其情形可以補正者，法院應定期間先命補正
    ；債務人經法院通知，無正當理由而不到場，或到場而故意
    不為真實之陳述，或無正當理由拒絕提出關係文件或為財產
    變動狀況之報告，應駁回更生之聲請，消債條例第8 條、第
    46條第3 款分別定有明文。法院雖依消債條例第10條之規定
    ，有依職權調查必要之事實及證據之責，然基於債務人對自
    身財務、信用、工作之狀況，本應知之甚稔之理，依消債條
    例第44條、第82條及上開條文意旨，苟債務人怠於配合法院
    調查，或有不實陳述之情形，法院亦得駁回債務人之聲請，
    顯見消債條例藉由課予債務人協力義務之方式，以示其確有
    債務清理之誠意。經查，本件聲請人未證明已提出聲請人本
    人各金融機構之全部存摺之完整全部內頁影本，致使本院無
    從審酌聲請人是否有其他收入及財產，無從判斷聲請人是否
    有不能清償債務或有不能清償之虞，已如前述，又本院於11
    0 年11月2 日開庭訊問，聲請人本人亦未到庭說明，難認聲
    請人已據實陳報財產收入狀況且盡協力義務，揆諸上開說明
    及消債條例之立法目的，足認本件聲請人尚欠缺清理債務之
    誠意，應駁回其更生之聲請。
五、綜上所述，聲請人未能提出相關證據以證明財產及收入狀況
    ，致使本院無從判斷其實際清償債務能力，已違反其應負之
    協力義務，而構成更生開始之障礙事由，本件更生聲請，為
    無理由，應予駁回。且聲請人亦無證明毀諾係因不可歸責於
    己之事由，致履行有困難，其聲請仍為無理由，應予駁回，
    爰裁定如主文。
六、又關於聲請人所預納郵務送達費6,120 元，則待本件更生事
    件確定後，如仍尚有賸餘，再檢還予聲請人，併此敘明。
中　　華　　民　　國　 110　　年　　12　　月　　9 　　日
                    民事第八庭  法  官  陳翠琪
上為正本係照原本作成
如不服本裁定，應於裁定送達後10日內，以書狀向本院提出抗告
，並繳納抗告費新臺幣1,000元
中　　華　　民　　國　 110　　年　　12　　月　　9 　　日
                                書記官  曾怡婷